【裁判字號】    92,上易,2902
【裁判日期】    921127
【裁判案由】    偽造文書等
【裁判全文】
臺灣高等法院刑事判決                          九十二年度上易字第二九０二號
    上  訴  人  臺灣臺北地方法院檢察署檢察官
    被      告  甲○○
    選任辯護人  蔡良靜律師
右上訴人因被告偽造文書等案件，不服臺灣台北地方法院九十二年度易字第一０六八
號，中華民國九十二年九月二日第一審判決（起訴案號：臺灣台北地方法院檢察署九
十二年度偵字第一０七四四號），提起上訴，本院判決如左：
    主      文
上訴駁回。
    理      由
一、本案經本院審理結果，認第一審判決以不能證明被告甲○○有違反公司法及行使
    偽造公文書罪行，而為無罪之諭知。認事用法，均無不當，應予維持，並引用第
    一審判決書記載之證據及理由（如附件）。
二、公訴人上訴意旨以：（一）被告所製發之卷附信封上所載「法務執行處」、「郵
    務送達公文封」等字樣，與法務部行政執行署及所屬各地區行政執行處、檢察機
    關、法院之公文封極為近似，極易引起一般民眾之混淆，誤以為收受法務部行政
    執行署及所屬各地區行政執行處、檢察機關、法院或所委託之公函，此由系爭信
    封遭人檢舉之事實，以及法務部行政執行署政風室之移送意旨即可得知。然原審
    以專業法官之標準、每日在法院工作之經驗及眼光審酌系爭信封，並臆測民眾得
    由系爭信封上並無訴訟案號、承辦股別與分機之記載，必定知悉確非檢察或司法
    機關所製發之文件，而據此認定系爭信封並無使一般民眾誤信混淆之虞，與社會
    常情有重大悖異。若案件均以司法人員專業角度觀察，則層出不窮的刮刮樂詐財
    、假退稅真詐財、金光黨詐財等詐欺案件，是否亦應以法官、檢察官之專業標準
    ，認來電或來信者乃一見即知之虛偽說詞，並無誤信之虞？且新聞媒體亦經常呼
    籲民眾對此類案件需加注意、均屬欺罔，已成為一般人民應有之常識，則若因此
    再受財物損失，即不該當於詐欺罪？因為民眾皆應知悉係詐騙集團，而逕為不起
    訴處分或判決無罪，然如此是否妥適？且依實務經驗，一般民眾對於自己的案件
    苦於庭後要陳述意見時，該如何寄信或打電話陳報至檢察或司法機關給檢察官或
    法官，大多不懂，常會在法庭上詢問，經告以要看傳票左方所列案號、股別，甚
    至口頭告以書記官分機，當事人始知該如何處理，可見原審判決中所述的訴訟案
    號、股別、分機等等，對於一般民眾而言，根本就不瞭解或知悉。是原判決據此
    認定無混淆之虞，即屬無據。（二）又卷附被告製發之信封上所載「緊急文件，
    無法依民事訴訟法第一百三十六條、一百三十七條規定投遞（送達）時，請依同
    法第一百三十八條規定寄存送達地之自治或警察機關」字樣，依民事訴訟法施行
    法第三條、郵政機關送達訴訟文書實施辦法及民事訴訟法等規定，乃法院及檢察
    機關之文書委由郵政機關送達之特別規定，並不適用於司法機關以外之送達，此
    觀之民事訴訟法第一百三十六條至一百三十八條規定於民事訴訟法第四章「訴訟
    程序」第二節「送達」以及郵政機關送達訴訟文書實施辦法第二條第二項「法院
    及檢察機關辦理民事訴訟以外文書之送達，依法得準用民事訴訟法有關郵務送達
    之規定者亦同。之規定甚明。被告公司並無「法務執行處」此一單位，卻在系爭
    被告公司信封標明斗大字眼，且復於系爭信封使用前開易於使人誤認係檢察、司
    法機關或所委託機關製發之公函，目的即在促使其公司所承辦之催收案件催收效
    果好、業績佳，否則為何大費周章改為系爭信封？綜上，被告此部分犯行即該當
    於刑法第二百十一條偽造公文書，而卷附臺灣板橋地方法院九十一年度訴字第二
    二九七號刑事確定判決亦同此認定。（三）被告之公司名稱既為「安業財務管理
    顧問有限公司」，卻於系爭信封上標示為「臺灣安業財管公司」，對外為發信等
    法律行為。此一「臺灣安業財管公司」名稱並無法從經濟部網站上查知是否有該
    公司存在，且此名稱並未依法許可設立，自該當於公司法第十九條第二項之罪嫌
    等語。
三、惟查：依卷附之郵務送達公文封影本之格式，載有「受送達人居住所或代收文件
    處」、「受送達人姓名」、「法務執行處」、「郵務送達公文封」及「＊緊急文
    件，無法依民事訴訟法第一百三十六條、第一百三十七條規定投遞（送達）時，
    請依同法第一百三十八條規定寄存送達地之自治或警察機關」等字句，固係仿造
    法院公文封，然該信封名義為「臺灣安業財管公司法務執行處」，亦無訴訟案號
    、承辦股別與分機之記載，綜觀全信封之格式欄位及記載內容，一望即知係屬公
    司名義之信封，客觀上顯無混淆或存在使人誤認係屬法院或司法機關公文封之危
    險，自與偽造公文書之構成要件不符。再被告係「安業財物管理顧問有限公司」
    負責人，該公司業於八十八年十月十三日設立登記，被告於信封上使用「臺灣安
    業財管公司」名稱，僅係將負責之「安業財物管理顧問有限公司」加上「臺灣」
    二字，及將公司業務種類「財物管理顧問」縮寫為「財管」二字，另關於公司之
    組織種類「有限公司」部分省去「有限」二字。客觀上仍可認屬同一公司，亦無
    違反公司法第十九條第一項之規定，業據原審認定無誤，並詳載理由依據。雖被
    告之「安業財物管理顧問有限公司」並無「法務執行處」單位，被告竟於信封上
    記載「法務執行處」、「受送達人居住所或代收文件處」、「受送達人姓名」、
    「法務執行處」、「郵務送達公文封」及「＊緊急文件，無法依民事訴訟法第一
    百三十六條、第一百三十七條規定投遞（送達）時，請依同法第一百三十八條規
    定寄存送達地之自治或警察機關」等字句，顯係意圖使人認為係公務機關所寄發
    之公文書。惟公文書係公務員職務上制作之文書，刑法第十條第三項定有明文。
    本件被告上開印製之信封，並未以公務員名義或假冒任何公務機關，核與公文書
    之要件不符，自不構成刑法第二百十六條、二百十一條之行使偽造公文書罪。又
    依公司法規定之公司組織，固有股份有限公司、有限公司等型態。惟依我國商業
    習慣，常有將公司全名加以簡稱，如「臺灣積體電路股份有限公司」簡稱「台積
    電公司」、「聯華電子股份有限公司」簡稱「聯電公司」、「大同電機股份有限
    公司」簡稱「大同公司」，在一般人主觀認知上，二者均屬同一公司。本件被告
    負責之「安業財物管理顧問有限公司」既已合法設立，被告本無須以虛構或未經
    登記之公司對外營業之必要。被告將「安業財物管理顧問有限公司」簡寫為「臺
    灣財管公司」，應無另以「臺灣財管公司」名義經營業務之意圖，並屬社會通念
    所常見之公司簡稱，自與公司法第十九條第二項之要件不合。足見公訴人上訴，
    猶指被告犯罪，為無理由，應予駁回。
據上論斷，應依刑事訴訟法第三百六十八條、第三百七十三條，判決如主文。
本案經檢察官邱美育到庭執行職務。
中      華      民      國    九十二    年     十一     月    二十七    日
                                    臺灣高等法院刑事第十四庭
                                        審判長法  官  陳  祐  輔
                                              法  官  洪  昌  宏
                                              法  官  陳  國  文
右正本證明與原本無異。
檢察官如不服本判決，應於收受送達後十日內向本院提出上訴書狀，其未敘述上訴之
理由者並得於提起上訴後十日內向本院補提理由書（均須按他造當事人之人數附繕本
）。
                                              書記官  蔡  棟  樑
中      華      民      國    九十二    年     十一     月    二十七    日
附件：
臺灣臺北地方法院刑事判決                        九十二年度易字第一０六八號
    公  訴  人  臺灣臺北地方法院檢察署檢察官
    被      告  甲○○  男  四十四歲(民國○○○年○○月○日生)
                        住  台北市內湖區○○○路○段二九六巷八十六號十二樓
                        身分證統一編號：Ｅ一二二二五一七九號
    選任辯護人  蔡良靜律師
右列被告因違反公司法案件，經檢察官提起公訴（九十二年度偵字第一０七四四號)
，本院判決如左：
    主      文
甲○○無罪。
    理      由
一、公訴意旨略以：被告甲○○係設於臺北市松山區○○○路○段一八六號十三樓之
    二「安業財物管理顧問有限公司」（於民國八十八年十月十三日設立登記，業於
    九十二年四月十八日更名為「安業國際資產管理股份有限公司」）之負責人，明
    知該公司設立登記之名稱並非「臺灣安業財管公司」，為便利其經營帳款催收業
    務，竟偽造載有「法務執行處」、「郵務送達公文封」及「＊緊急文件，無法依
    民事訴訟法第一百三十六條、第一百三十七條規定投遞（送達）時，請依同法第
    一百三十八條規定寄存送達地之自治或警察機關」等字樣之仿效撿察機關、法院
    、法務部行政執行署所屬各地區行政執行處之催收信函信封公文書，自九十一年
    三月間起以「臺灣安業財管公司法務執行處」名義寄送催收信函與債務人，使債
    務人誤以係收受檢察機關、法院、法務部行政執行署所屬各地區行政執行處等司
    法機關之信函，足以生損害於檢察機關、法院、法務部行政執行署所屬各地區行
    政執行處及債務人本人，因認被告涉嫌違反公司法第十九條第一項：「未經設立
    登記，不得以公司名義經營業務或為其他法律行為。」，應依同條第二項前段規
    定處罰，並涉犯刑法第二百十六條、第二百十一條之行使偽造公文書罪嫌等語。
二、公訴人認被告涉犯上開罪嫌，係以被告於偵訊時坦承：（提示）此信封是屬下設
    計的等語（詳見九十二年度他字第二三一號偵查卷宗第七頁反面）、沈里麟、劉
    晉榮之偵訊筆錄【分別詳見臺灣高雄地方法院檢察署九十一年度他字第四０三０
    號其他卷宗（下稱卷一）第十一頁至第十二頁、臺灣臺北地方法院檢察署九十二
    年度他字第二三一號偵查卷宗（下稱卷二）第十六頁】、證人林秀馨與宋靖於本
    院交互詰問時證稱：有使用卷一第二頁之信封，臺灣安業財管公司並非公司登記
    之名稱，該公司亦無「法務執行處」之編制等語（均詳見本院九十二年八月六日
    訊問筆錄）及郵務送達公文封影本一紙（卷一第二頁）、安業財物管理顧問有限
    公司登記資料一件（卷一第七頁、第八頁，包括第六頁之公司名稱預查無「臺灣
    安業」之特取名稱）、臺北市政府營利事業登記證影本一紙（卷一第十四頁）等
    資為論罪依據。
三、按犯罪事實應依證據認定之，無證據不得推定其犯罪事實。又不能證明被告犯罪
    者，應諭知無罪之判決，刑事訴訟法第一百五十四條第一項、第三百零一條第一
    項分別定有明文。次按刑法上公文書係指公務員職務上所製作之文書而言，製作
    名義以機關名稱、或本於機關代表、標明職稱之公務員名義、或本於機關公務員
    身分而由其個人出名製作者，均屬之。且無論其實質上有無此機關或是否為機關
    之代表、或有無此公務員之職稱、或有無此姓名之公務員存在，均非所問，然必
    須使人誤信有此機關或代表或公務員之職稱、或此姓名之公務員方可成立犯罪。
    訊據被告固坦承其為安業財務管理顧問有限公司之負責人，惟否認有何違反公司
    法第十九條第一項規定及行使偽造公文書之犯意及犯行，辯稱：本案信封之業務
    ，是由我公司副總劉晉榮負責決策及執行，我事前並不知情，直至公司法務沈里
    麟代理我去臺灣高雄地方法院檢察署出庭後，我才知道此信封之事情，證人劉晉
    榮證稱是受我指示設計信封一事，與事實不符。我係因所負責之東方保險公證人
    有限公司業務有設立債款催收公司之必要，始於八十八年間設立安業財務管理顧
    問有限公司，而我的專才是在保險之公證業務，故將帳務之催收委由專業經理人
    負責，亦即由副總劉晉榮統籌公司催收及聲請強制執行業務，定期再向我報告業
    績。債務催收所使用之信封，是劉晉榮指示公司會計林秀馨辦理，臺中分公司經
    理宋靖亦證稱就使用信封之事，是與副總劉晉榮聯繫，非受我的指示。另觀諸卷
    附之信封，其所載發文單位為「臺灣安業財管公司」，雖與設立登記之「安業財
    務管理顧問有限公司」名稱略有出入，但實質上仍可認係指同一家公司，以此公
    司名稱對外寄送信函，並未以某法院或某檢察機關或行政執行署之名義，如何認
    有偽造公文書之情事。安業財務管理顧問有限公司本從事債務催收及強制執行聲
    請等業務，內部是否設有「法務執行處」，應無使人誤認為司法機關公文封之虞
    ，且載明民事訴訟法送達等相關規定，是對於郵政機關送達方式之拘束力，並不
    因此記載而可認係屬偽造之公文書等語。
四、經查：
  (一)卷一第二頁所附之郵務送達公文封影本一紙，以其格式（「受送達人居住所或代
    收文件處」、「受送達人姓名」、記載民事訴訟法送達等規定欄位）而言，應是
    仿造法院公文信封之格式製作，僅將法院名義之公文信封改為「臺灣安業財管公
    司法務執行處」郵務送達公文封，並將記載民事訴訟法送達等規定欄位之「法院
    文件」改為「＊緊急文件」，但綜觀該信封之格式欄位及記載內容，一望即知是
    屬公司名義之信封，至於信封上載有「法務執行處」、「郵務送達公文封」及「
    ＊緊急文件，無法依民事訴訟法第一百三十六條、第一百三十七條規定投遞（送
    達）時，請依同法第一百三十八條規定寄存送達地之自治或警察機關」等字語，
    固係仿造法院公文封，但其上並無訴訟案號、承辦股別與分機之記載，合併寄送
    名義人係「臺灣安業財管公司」觀察之，客觀上並無混淆或存在使人誤認係屬法
    院或司法機關公文封之危險，自不該當偽造公文書所指之「公文書」構成要件。
  (二)被告係設於臺北市松山區○○○路○段一八六號十三樓之二「安業財物管理顧問
    有限公司」之負責人，該公司係於八十八年十月十三日設立登記等情，業據被告
    於偵查中及本院審理時所自承，並有卷一第七頁、第八頁之公司基本資料查詢可
    按，以該公司設立登記之名稱與卷一第二頁信封所使用之公司名稱「臺灣安業財
    管公司」相比較，後者除於公司特取名稱上加上「臺灣」二字外，並將公司業務
    種類「財物管理顧問」縮寫為「財管」二字，另關於公司之組織種類係屬「有限
    公司」則省去「有限」二字。按公司法第十八條之立法意旨，除保障公司名稱之
    專用權外，兼有防止公司使用相同或類似名稱，致發生權利義務之混淆及影響第
    三人權益之目的，是以公司名稱及業務預查審核準則第六條第一項規定：「公司
    名稱除應由特取名稱及組織種類組成外，並得標明一、地區名。二、表明業務種
    類之文字。三、堂、記、行、企業、展業、興業或工業、商業等表明營業組織通
    用或事業性質之文字。」、同準則第十二條第一項規定：「公司名稱類似之審查
    ，應以一般客觀交易上有無使人混同誤認之虞為準。」及同條第二項規定：「同
    類業務之公司，而有下列情形之一者，二公司名稱相互間視為類似：一、一公司
    於他公司之特取名稱上標明地區名、形容詞、數詞或堂、記、行等類似文字。二
    、以他公司名稱之簡稱為公司之特取名稱者。」。而依卷一第六頁之「臺灣安業
    」特取名稱之公司名稱預查資料所示，已登記及預查保留中之資料均為「０筆」
    ，是現已設立登記或在預查審核之公司中，並無特取名稱為「臺灣安業」者，應
    可認定。且依上開公司名稱及業務預查審核準則第十二條第二項規定，在特取名
    稱部分使用「安業」與「臺灣安業」，二公司名稱相互間視為類似，此乃以「臺
    灣安業」為特取名稱查無公司名稱預查資料之緣故。至於將公司業務種類予以縮
    寫或省去公司組織種類，在客觀上仍可認係指同一經設立登記之公司，是縱被告
    有以上開卷一第二頁信封寄送函件與債務人，亦無違反公司法第十九條第一項之
    規定。
  (三)至證人即安業財務管理顧問有限公司會計林秀馨於本院交互詰問時證稱是公司副
    總指示其將卷一之信封打成電腦稿，給廠商印刷等情；證人即安業財務管理顧問
    有限公司臺中營業處經理宋靖於本院交互詰問時證稱其收到信封後，是與副總劉
    晉榮聯繫等情；證人即安業財務管理顧問有限公司副總劉晉榮於本院交互詰問時
    證稱信封之修改確實是受到被告之指示一事，因該信封之製作與使用並無成立犯
    罪之餘地，已如前述，即便被告對於信封之製作與使用是屬知情，亦無資為其不
    利之認定。
五、綜上所論，被告並無違反公司法第十九條第一項規定及觸犯刑法第二百十六條、
    第二百十一條之行使偽造公文書罪。此外，復查無其他積極證據足證被告有何公
    訴人所指之上開犯行，揆諸首揭說明，自應為被告無罪判決之諭知。
據上論斷，應依刑事訴訟法第三百零一條第一項判決如主文。
本案經檢察官侯少卿到庭執行職務。
中      華      民      國    九十二    年      九     月     二        日
                                    臺灣臺北地方法院刑事第十一庭
                                        法  官  朱  夢  蘋
右正本證明與原本無異。
如不服本判決應於送達後十日內向本院提出上訴狀（應抄附繕本）。
                                        書記官  周  小  玲
中      華      民      國    九十二    年      九     月     四        日


司法院資訊處製作；財團法人民間司法改革基金會備份。
